ACORDAO-COMPLETO-2434759

ACÓRDÃO 1733/2021 ATA 4/2021 - PRIMEIRA CÂMARA

VISTOS, relatados e discutidos estes autos de pensão civil concedida pelo Senado Federal,
ACORDAM os Ministros do Tribunal de Contas da União, reunidos em sessão da Primeira Câmara, diante das razões expostas pelo Relator, com fundamento no art. 71, inciso III, da Constituição Federal e nos arts. 1º, inciso V, 39, inciso II, e 45 da Lei 8.443/1992, em:
9.1. considerar ilegal o ato de pensão civil de interesse da sra. Margareth Rabadan Oroz, recusando seu registro;
9.2. dispensar o ressarcimento das quantias indevidamente recebidas, em boa-fé, pela interessada, consoante o Enunciado 106 da Súmula de Jurisprudência deste Tribunal;
9.3. determinar ao Senado Federal que:
9.3.1. faça cessar, no prazo de 15 (quinze) dias, contado a partir da ciência desta deliberação, os pagamentos decorrentes do ato impugnado, sob pena de responsabilidade solidária da autoridade administrativa omissa, consoante disposto nos arts. 71, inciso IX, da Constituição Federal e 262 do Regimento Interno desta Corte;
9.3.2. dê ciência desta deliberação à interessada, alertando-a de que o efeito suspensivo proveniente da interposição de eventuais recursos, caso não providos, não a exime da devolução dos valores indevidamente percebidos após a notificação;
9.3.3. envie a esta Corte de Contas, no prazo de 30 (trinta) dias, por cópia, comprovante de que a sra. Margareth Rabadan Oroz teve ciência desta deliberação;
9.4. esclarecer à unidade de origem, com supedâneo no art. 262, § 2º, do Regimento Interno, que a concessão considerada ilegal poderá prosperar mediante a emissão e o encaminhamento a este Tribunal de novo ato concessório, escoimado da irregularidade apontada nestes autos.

Apreciação, para fins de registro, de pensão civil concedida pelo Senado Federal.

Primeira Câmara

Senado Federal.

3. Interessada: Margareth Rabadan Oroz (XXX.017.201-XX).

13.1. Ministros presentes: Walton Alencar Rodrigues (Presidente), Benjamin Zymler (Relator) e Jorge Oliveira.
13.2. Ministro-Substituto convocado: Marcos Bemquerer Costa.

BENJAMIN ZYMLER

Adoto como relatório, com os ajustes de forma pertinentes, a instrução elaborada no âmbito da Secretaria de Fiscalização de Integridade de Atos e Pagamentos de Pessoal e de Benefícios Sociais (Sefip) , a qual contou com a anuência dos dirigentes da unidade técnica e do representante do Ministério Público nos autos:
"INTRODUÇÃO
1.	Trata-se de ato de concessão de pensão civil instituído por WELSON ANDRE DE OLIVEIRA em favor de MARGARETH RABADAN OROZ (cônjuge) submetido, para fins de registro, à apreciação do Tribunal de Contas da União (TCU) , de acordo com o art. 71, inciso III, da Constituição Federal. 
2.	O ato foi cadastrado e disponibilizado ao TCU por intermédio do Sistema E-Pessoal, na forma da Instrução Normativa TCU 78/2018.
EXAME TÉCNICO  
3.	Na data do óbito o instituidor estava aposentado, sendo que a aposentadoria ocorreu em 23/1/1997 por invalidez permanente, com proventos integrais, calculados com base na última remuneração do cargo em que se deu a aposentadoria, com fundamento no art. 40, inciso I, da Constituição Federal. O ato inicial de aposentadoria, submetido a registro sob número de controle SISAC 30095409-04-1998-000024-1, foi apreciado pela legalidade, nos autos do processo Processo 008.230/2003-1.
4.	A pensão foi concedida com fundamento no art. 40, § 7º, inciso I, da Constituição Federal, com redação dada pela Emenda Constitucional 41/2003. Já a beneficiária se habilitou com fundamento no arts. 217, inciso I, e 222, inciso VII, da Lei 8.112/1990, com redação dada pela Lei 13.135/2015.
5.	O instituidor havia recolhido mais de 18 (dezoito) contribuições mensais e o casamento tinha se iniciado em mais de 2 (dois) anos antes do óbito, razão pela qual a beneficiária implementou o requisito do benefício pensional por prazo superior a 4 (quatro meses) . Ademais, a pensionista possuía mais de 44 (quarenta e quatro) anos de idade na data do óbito, razão pela qual atendeu aos requisitos da pensão vitalícia.
6.	Ao emitir seu parecer pela ilegalidade do ato, o Controle Interno apresentou a seguinte justificativa:
'O Ato da Comissão Diretora n° 2/1998 concedeu retroação da incorporação de quintos/décimos (VPNI) de Função Técnica (NS) no período de 1°/7/1994 a 11/11/1997 (art. 2°) sem o efetivo exercício, nem sequer a devida investidura, em desconformidade com os arts. 62 e 62-A da Lei n° 8.112/1990, 3º da Lei n° 8.911/1994 e 15 da Lei n° 9.527/1997. Destaque-se, inclusive, que o instituidor se encontrava aposentado desde 23/01/1997'.
7.	Em auditoria realizada no Senado Federal, este Tribunal proferiu o Acórdão 2602/2013-TCU-Plenário, cuja relatoria foi do Ministro Raimundo Carreiro. Naquela ocasião este Tribunal determinou ao Senado Federal que:
'9.2.3 adote as medidas administrativas cabíveis, visando a transformar a parcela referente ao pagamento da incorporação de quintos de FC e a vantagem prevista no art. 193 da Lei 8.112/1990 (FC/opção) concedidas a todos os servidores do Senado Federal (Consultores Legislativos, Consultores de Orçamentos, Advogados, Analistas Legislativos, Técnicos Legislativos e Auxiliares Legislativos) , em especial os Consultores Legislativos relacionados nas fls. 169 a 171 do Anexo 2, até mesmo os aposentados, sem que tenham sido formalmente designados para o exercício de função comissionada de direção, chefia ou assessoramento, em desconformidade com os artigos 62 e 62-A da Lei 8.112/1990, 3º da Lei 8.911/1994, e 15 da Lei 9.527/1997, em parcela compensatória passível de atualização pelos índices gerais de reajuste aplicáveis às remunerações dos servidores públicos, a ser absorvida por ocasião: do desenvolvimento no cargo ou na carreira por progressão ou promoção, ordinária ou extraordinária; da reorganização ou da reestruturação dos cargos e da carreira ou das remunerações; da concessão de reajuste ou vantagem de qualquer natureza'.
8.	O Controle Interno informou que a incorporação de quintos/décimos se baseou em funções comissionadas sem que o ex-servidor tenha sido formalmente designado para a função.
9.	Esse caso se amolda na situação apontada no Acórdão 2602/2013-TCU-Plenário, devendo a Unidade Jurisdicionada proceder a transformação dos quintos incorporados em parcela compensatória a ser absorvida na forma determinada por este Tribunal.
10.	Diante do exposto, o ato deve ser apreciado pela ilegalidade, em razão de conter incorporação de quintos/décimos sem que o ex-servidor tenha sido formalmente designado para o exercício da função, contrariando regras dos arts. 62 e 62-A da Lei 8.112/1990, 3º da Lei 8.911/1994 e 15 da Lei 9.527/1997.
11.	Nada obstante, deve-se dispensar a devolução dos valores indevidamente recebidos de boa-fé, nos termos do Enunciado 106 da Súmula de Jurisprudência deste Tribunal.
12.	Por fim, vale destacar que o aludido ato deu entrada neste Tribunal há menos de cinco anos, não sendo aplicável, portanto, o procedimento de contraditório e ampla defesa determinado pelo Acórdão 587/2011-TCU-Plenário.
CONCLUSÃO 
13.	A abrangência e a profundidade das verificações levadas a efeito fundamentam convicção de que o ato de pensão civil deve ser apreciado pela ilegalidade em razão da concessão da vantagem de quintos sem que o ex-servidor tenha sido formalmente designado para o exercício da função, contrariando regras dos arts. 62 e 62-A da Lei 8.112/1990, 3º da Lei 8.911/1994 e 15 da Lei 9.527/1997.
14.	Em razão do que foi decidido por este Tribunal no âmbito do Acórdão 2602/2013-TCU-Plenário, será proposta determinação ao Gestor de Pessoal que transforme em 'Parcela Compensatória' os quintos/décimos incorporados a ser absorvida na forma determinada por este Tribunal.
PROPOSTA DE ENCAMINHAMENTO 
15.	Ante o exposto, com fundamento nos arts. 71, inciso III, da Constituição Federal, 1o, inciso V, e 39, inciso II, da Lei 8.443/1992 e 260, § 1o, do Regimento Interno, propõe-se:
a)  considerar ilegal e negar o registro do ato constante do presente processo;
b) dispensar o ressarcimento das quantias indevidamente recebidas de boa-fé, consoante o disposto no Enunciado 106 da Súmula de Jurisprudência do TCU;
c) determinar, com fundamento no art. 4º, inciso I, da Resolução TCU 315/2020, ao Senado Federal que:
c.1) promova, no prazo de 30 (trinta) dias, o destaque da (s) parcela (s) de quintos incorporada (s) e transforme-a (s) em 'Parcela Compensatória' a ser absorvida por ocasião: do desenvolvimento no cargo ou na carreira por progressão ou promoção, ordinária ou extraordinária; da reorganização ou da reestruturação dos cargos e da carreira ou das remunerações; da concessão de reajuste ou vantagem de qualquer natureza, consoante decidido por este Tribunal no âmbito do Acórdão 2602/2013-TCU-Plenário;
c.2) comunique a interessada do teor desta decisão, no prazo de 30 (trinta) dias;
c.3) no prazo de 30 (trinta) dias, contados da ciência da decisão, envie a este Tribunal documentos comprobatórios de que a interessada está ciente do julgamento deste Tribunal."
É o relatório.

não há

Procurador Júlio Marcelo de Oliveira.

PENSÃO CIVIL. PARCELA DE "QUINTOS" INCORPORADOS. AUSÊNCIA DE DESIGNAÇÃO FORMAL DO INSTITUIDOR, EM TEMPO OPORTUNO, PARA O EXERCÍCIO DA RESPECTIVA FUNÇÃO COMISSIONADA. ILEGALIDADE. NEGATIVA DE REGISTRO. DETERMINAÇÕES.

PENSÃO CIVIL (PCIV)

Secretaria de Fiscalização de Integridade de Atos e Pagamentos de Pessoal e de Benefícios Sociais (Sefip).

Em exame, pensão civil concedida pelo Senado Federal à sra. Margareth Rabadan Oroz, qualificada como viúva do ex-servidor sr. Welson André de Oliveira, falecido em 31/7/2016.
2.	Instruindo o feito, a Secretaria de Fiscalização de Integridade de Atos e Pagamentos de Pessoal e de Benefícios Sociais (Sefip) propugna a negativa de registro do ato em face da inclusão, nos proventos, "da vantagem de quintos sem que o ex-servidor tenha sido formalmente designado para o exercício da função". Paralelamente, sugere determinação à origem para que transforme a rubrica irregular em "parcela compensatória", sujeita a absorção por acréscimos ulteriores.
3.	O Ministério Público, em cota simples, põe-se de acordo.
4.	Acompanho as conclusões dos pareceres, salvo no tocante à transformação da vantagem irregular em parcela compensatória.
5.	Conforme anotação do Controle Interno do Senado, ao também reputar ilegal a pensão em exame (peça 2, p. 5) :
"O Ato da Comissão Diretora n° 2/1998 concedeu retroação da incorporação de quintos/décimos (VPNI) de Função Técnica (NS) no período de 1°/7/1994 a 11/11/1997 (art. 2°) sem o efetivo exercício, nem sequer a devida investidura, em desconformidade com os arts. 62 e 62-A da Lei n° 8.112/1990, 3º da Lei n° 8.911/1994 e 15 da Lei n° 9.527/1997. Destaque-se, inclusive, que o instituidor se encontrava aposentado desde 23/01/1997".
6.	A irregularidade, como observou a Sefip, foi tratada pelo Tribunal no Acórdão 2602/2013-TCU-Plenário, oportunidade em que se determinou ao Senado que:
"9.2.3 adote as medidas administrativas cabíveis, visando a transformar a parcela referente ao pagamento da incorporação de quintos de FC e a vantagem prevista no art. 193 da Lei 8.112/1990 (FC/opção) concedidas a todos os servidores do Senado Federal (Consultores Legislativos, Consultores de Orçamentos, Advogados, Analistas Legislativos, Técnicos Legislativos e Auxiliares Legislativos) , (...) , até mesmo os aposentados, sem que tenham sido formalmente designados para o exercício de função comissionada de direção, chefia ou assessoramento, em desconformidade com os artigos 62 e 62-A da Lei 8.112/1990, 3º da Lei 8.911/1994 e 15 da Lei 9.527/1997, em parcela compensatória passível de atualização pelos índices gerais de reajuste aplicáveis às remunerações dos servidores públicos, a ser absorvida por ocasião: do desenvolvimento no cargo ou na carreira por progressão ou promoção, ordinária ou extraordinária; da reorganização ou da reestruturação dos cargos e da carreira ou das remunerações; da concessão de reajuste ou vantagem de qualquer natureza".
7.	Ocorre que, como se constata no sistema e-Pessoal, a administração do Senado não implementou, no caso do sr. Welson André de Oliveira (instituidor) e da sra. Margareth Rabadan Oroz (pensionista) , a medida saneadora então ordenada pelo Tribunal. 
8.	Assim, uma vez que os acréscimos promovidos posteriormente a 2013 no valor dos proventos (como aqueles estabelecidos pela Lei 13.302/2016, da ordem de R$ 5.000,00) superam o montante original das parcelas ilicitamente incluídas no benefício pensional (R$ 3.960,92) , deve-se determinar sua imediata supressão.
	Diante do exposto, voto no sentido de que este Colegiado adote a deliberação que ora submeto a sua apreciação.
TCU, Sala das Sessões Ministro Luciano Brandão Alves de Souza, em 23 de fevereiro de 2021.
BENJAMIN ZYMLER 
Relator